臺灣臺北地方法院刑事判決　　　　　　　95年度訴字第1310號
公　訴　人　臺灣臺北地方法院檢察署檢察官
被　　　告　乙○○
選任辯護人　趙興偉律師
上列被告因偽造有價證券案件，經檢察官提起公訴（95年度偵緝
字第500 號），本院判決如下：
    主  文
乙○○無罪。
    理  由
一、公訴意旨略以：被告乙○○（原名楊秋子，於民國92年9 月
    8 日改名為楊生康，再於92年11月11日改名為乙○○）領有
    公益彩券甲類經銷證，平日以在臺北車站前向人兜售傳統型
    及立即型彩券維生，明知其向姓名年籍不詳之女子買受之非
    洲尋寶吉時樂彩券1 張，係經偽造為三隻長頸鹿圖案而中獎
    新臺幣（下同）5 千元之「非洲尋寶吉時樂」彩券，竟仍於
    92年5 月14日下午5 時許，在臺北市○○區○○路與青島西
    路口，隱瞞其彩券商身分，持該偽造彩券向另一彩券商甲○○兌換價值1 百元之彩券50張，並承諾給付稅金1 千元，被
    告並在該偽造彩券背面持有人確認處簽署其原名「楊秋子」
    ，且記載「00000000」與被告無關之錯誤電話號碼，以取信
    於甲○○，但甲○○仍認懷疑該張彩券有異，拒絕當場兌換
    ，而持該張彩券向臺北市政府警察局中正第一分局報警處理
    ，始查悉上情，因認被告涉有刑法第201 條第2 項行使偽造
    有價證券罪嫌。
二、證據能力之判斷：
  (一)被告及其選任辯護人除認證人甲○○於警詢中之證述無證據
    能力外，並未爭執下列各項證據之證據能力，並同意作為證
    據（見本院卷第27頁反面），本院審酌各項證據作成時之情
    況，認無不適當之情事，均得作為證據。
  (二)刑事訴訟法為保障被告之反對詰問權，排除具有虛偽危險性
    之傳聞證據，以求實體真實之發見，於該法第159 條第1 項
    明定被告以外之人於審判外之言詞或書面陳述，除法律有規
    定者外，不得作為證據。是被告以外之人於審判外之陳述，
    除有同條第2 項之除外情形，或符合同法第159 條之1 至第
    159 條之5 ，或其他法律有特別規定得為證據之情形者外，
    自不得採為論罪之依據，最高法院著有94年度臺上字第712
    號判決可參。故刑事訴訟法第159 條之2 規定「被告以外之
    人於檢察事務官、司法警察官或司法警察調查中所為之陳述
    ，與審判中不符時，其先前之陳述具有較可信之特別情況，
    且為證明犯罪事實存否所必要者，始得為證據」，同法第15
    9 條之3 規定：「被告以外之人於審判中有下列情形之一，
    其於檢察事務官、司法警察官或司法警察調查中所為之陳述
    ，經證明具有可信之特別情況，且為證明犯罪事實之存否所
    必要者，得為證據：一死亡者。二身心障礙致記憶喪失或無
    法陳述者。三滯留國外或所在不明而無法傳喚或傳喚不到者
    。四到庭後無正當理由拒絕陳述者」，乃本於例外從嚴之立
    場，許於具備必要性及可信性之特別情況下，例外地承認其
    有證據能力。其中刑事訴訟法第159 條之3 第3 款所定「傳
    喚不到」，以依法定程序或其他合理方法無法使其出庭為前
    提，倘無該情形，僅因單純傳喚不到，逕認符合該條款所規
    定情形，刑事訴訟法關於對證人無故不到庭之罰鍰、拘提規
    定，將如同虛文，且無異於剝奪被告對證人詰問之機會，不
    僅妨害被告訴訟防禦權之行使，亦有礙於真實之發現，最高
    法院著有94年度臺上字第2994號判決意旨足考。經查，本案
    證人甲○○於警詢時，指稱被告行使偽造彩券之經過，與被
    告於偵查及本院審理中之供述不同，被告及其選任辯護人否
    認證人甲○○於警詢陳述之證據能力，並聲請傳喚證人甲○○到庭詰問，經本院於95年12月5 日、96年5 月23日合法傳
    喚證人甲○○，然其均未於審理期日到場，被告及其選任辯
    護人於審理期日仍未明示捨棄證人甲○○（見本院卷第114
    頁反面），是被告顯未同意以證人甲○○於警詢中陳述作為
    證據。基此，證人甲○○雖經2 次合法傳喚均未於到庭，但
    尚非經命拘提而未到庭，自與刑事訴訟法第159 條之3 第3
    款規定不合，又其既未於本院審理中具結陳述，亦與同法第
    159 條之2 之規定不符。從而，揆諸前揭法條規定及最高法
    院判決說明，證人甲○○於警詢時之陳述，應認無證據能力
    ，不得採為判斷被告犯罪之基礎。
三、按犯罪事實應依證據認定，無證據不得推定其犯罪事實，又
    不能證明被告犯罪者，應諭知無罪之判決，刑事訴訟法第15
    4 條、第301 條第1 項分別定有明文。又認定犯罪事實所憑
    之證據，雖不以直接證據為限，間接證據亦包括在內，然而
    無論直接證據或間接證據，其為訴訟上之證明，須於通常一
    般之人均不致有所懷疑，而得確信其為真實之程度者，始得
    據為有罪之認定，倘其證明尚未達到此一程度，而有合理之
    懷疑存在而無從使事實審法院得有罪之確信時，即應由法院
    為諭知被告無罪之判決，最高法院著有76年臺上字第4986號
    判例可資參照。因之，認定犯罪事實應依證據，為刑事訴訟
    法所明定，故被告否認犯罪事實所持之辯解，縱屬不能成立
    ，仍非有積極證據足以證明其犯罪行為，不能遽為有罪之認
    定，最高法院30年上字第1831號亦闡釋甚明。
四、訊據被告固不否認於上開時、地持扣案「非洲尋寶吉時樂」
    彩券1 張向甲○○兌換之事實，惟堅決否認有何行使偽造有
    價證券之故意，辯稱：(一)扣案彩券幾可亂真，伊不知彩券係
    偽造；(二)伊患有躁鬱症，對於事理判斷能力甚低，伊遭姓名
    年籍不詳之女子詐騙2 千元現金與20張1 百元彩券，否則不
    會持向甲○○兌換現金及彩券，伊無行使偽造有價證券之犯
    意；(三)伊並未向甲○○要求換彩券50張，係要求換2 千元及
    兌換20張1 百元之彩券，甲○○陳述不實（見95年度偵緝字
    第500 號卷第18、25頁、本院卷第24至27頁、第116 頁反面
    ）。而公訴意旨認被告涉犯行使偽造有價證券罪嫌，無非係
    以被告供述收受並行使扣案彩券之經過、證人甲○○證述被
    告向其兌換彩券之事實及扣案彩券1 張、臺北富邦銀行彩券
    部函、中華電信公司電話資料查詢單等為其論據。經查：
  (一)被告於上開時、地持扣案偽造彩券1 張向甲○○請求兌換之
    事實，為被告所自承不諱（見95年度偵緝字第500 號卷第18
    頁、本院卷），並據證人甲○○於偵查中具結證述明確（見
    95年度偵緝字第500 號卷第36至37頁），且扣案彩券1 張經
    送臺北富邦銀行彩券部辨識結果，查詢電腦紀錄得知，彩券
    編號000-000000-000號之「非洲尋寶吉時樂」彩券，圖案結
    構僅有2 隻長頸鹿，餘為2 隻獅子及大象、斑馬、河馬、猩
    猩、鱷魚各1 隻，應係不中獎，但扣案彩券編號000-000000
    -000號之彩券卻有3 隻長頸鹿，其餘則為獅子、大象、斑馬
    、河馬、猩猩、鱷魚各1 隻，顯與原始結構不符，研判係偽
    造，此經臺北富邦銀行彩券部94年5 月26日總彩字第094050
    A0244 號函覆綦詳（見94年度偵字第10110 號卷第4 至5 頁
    ），堪以認定被告所持以向甲○○兌換之扣案彩券係屬偽造
    之事實。從而，本案爭點在於：被告提出扣案彩券向甲○○
    兌換時，主觀上是否明知該張彩券為偽造，而基於行使偽造
    有價證券之犯意為之。
  (二)就扣案彩券之外觀觀察，據證人甲○○證稱：「因為乙○○
    於銀行下班後才跟我兌換，我無法確認彩券真偽，數額也很
    大，所以我很小心」（見95年度偵緝字第500 號卷第36頁）
    ，是證人甲○○明確表示其無法確認彩券真偽，衡諸證人甲○○本身亦為彩券甲類經銷商，有多年販售彩券經驗，仍難
    純憑肉眼辨認該張彩券之真偽，自難遽以事後送鑑結果逕認
    被告當時即已明知扣案彩券係偽造。而證人丙○○即位於臺
    北市○○路24號「期運投注站」負責人亦證稱：「（問：若
    彩券是假的，放進去電腦會如何？）我們經銷商的電腦會出
    現『無法辨識』，我們看到之後，就跟客人講到銀行去，銀
    行才有機器可以辨識」等情明確（見本院卷第87頁），可見
    彩券之真偽雖可經由乙類經銷商配置之電腦作初步判讀，但
    仍未可排除機器判讀故障情形，仍應交由臺北富邦銀行之機
    器作終局辨識，始可確認。且扣案彩券屬「非洲尋寶吉時樂
    」之刮刮樂彩券，其防偽措施簡陋，僅有底紋及防護膠膜，
    易於偽造而難以辨識真偽，觀諸扣案彩券之刮獎區底紋及膠
    膜均正常，實無從單以肉眼判斷其真偽。況被告長期罹患情
    感性精神病，導致認知功能下降，判斷及記憶力顯著低於常
    人，故其容易受騙，短期記憶易有障礙，情緒變化快，注意
    力不容易集中、容易分散等情，有馬偕紀念醫院90年11月22
    日馬院醫精字第095000 3851 號函及臺北市立聯合醫院松德
    院區96年4 月26日北市醫精字第09631470500 號函所附精神
    鑑定報告書附卷可憑（見本院卷第76至81、102 至105 頁）
    ，被告確因輕度精神障礙而領有中華民國身心障礙手冊在卷
    可佐（見95年度偵緝字第500 號卷第15頁），是以被告之精
    神狀況而言，能否辨識扣案彩券之真偽，亦非無疑。綜上，
    單以扣案彩券之外觀觀察，難以遽認被告明知扣案彩券為偽
    造。
  (三)且被告辯稱：扣案彩券係一位女性客人拿來向伊兌換，伊換
    給該女子彩券20張及現金2 千元，該女子則給伊20元印花稅
    等情（見95年度偵緝字第500 號卷第38頁、本院卷第116 頁
    反面），有其在扣案彩券空白處手寫註記「13/5（二）女客
    中獎4 仟」、「5000元」、「而可換彩券。扣印花現金給稅
    2 拾元」等記載可佐，亦與證人丙○○證述：中獎超過5 千
    元須給付印花稅千分之4 等情相符，是被告上開辯解尚非無
    據。至證人甲○○所述雖與被告上開辯解不同，但證人甲○○亦稱：「她說這張彩券中5000元，要換50張，還要補給我
    1000元稅金」（見95年度偵緝字第500 號卷第36頁），倘被
    告明知扣案彩券為偽造，何以不直接兌換現金，當場銀貨兩
    訖，逃避追查？被告竟要求兌換得以追查編號之彩券，甚至
    依證人甲○○所言，被告願意自掏腰包給付1 千元稅金於甲○○，此與常情顯然有違。亦即，毋論依被告辯解或證人甲○○之證述，被告要求兌換彩券而非全部兌換現金之舉，益
    難逕認被告明知扣案彩券係偽造。
  (四)公訴意旨雖認被告自己為彩券甲類經銷商，應係明知知扣案
    彩券為偽造亟欲脫手，乃持該彩券向其他彩券商兌換（見起
    訴書證據清單編號1 待證事實）。然據證人丙○○證稱：「
    92年間，我們投注站就有收彩券，我們從機器裡面去檢查，
    機器就會直接跑出獎金數額，我們獎金就給人家，超過2 千
    元以上就不可能在彩券站換，因為超2 千元以上要收千分之
    4 的印花稅，投注站不能收，都要到臺北銀行（現在是富邦
    銀行）」等語明確（見本院卷第85頁），則被告欲於下午5
    時許兌換彩券，但因銀行已下班，且投注站無法兌換2 千元
    以上彩券，乃轉向同為甲類經銷商之甲○○兌換，亦無悖於
    常情。況查被告在扣案彩券背面「持有人確認處」欄位內書
    寫「00000000號」、「楊秋子」並按捺指印1 枚，而其中阿
    拉伯數字「3 」係由「2 」塗改而成，有該紙彩券扣案可證
    。此據證人甲○○證述：「乙○○交給我彩券時已經有這些
    字，持有人欄寫的可能是她的名字與電話」等情（見95年度
    偵緝字第500 號卷第36頁），可見被告提出彩券向甲○○兌
    換之前，即已主動留下上開姓名、電話資料，非因甲○○要
    求始為之。對照被告於92年5 月14日時之姓名確為「楊秋子
    」無誤，嗣於92年9 月8 日、11月11日始先後改名為「楊生
    康」、「乙○○」，有被告之個人戶籍資料查詢結果附卷足
    考（見94年度偵字第10110 號卷第17頁），倘被告明知彩券
    係偽造，大可將該欄空白，豈會於行使時留下自己真實姓名
    。至被告在扣案彩券背面所寫電話號碼「00000000」或塗改
    前之「00000000」均非被告或其家人所使用，固有中華電信
    （固網市話）資料查詢2 份在卷可稽（見95年度偵緝字第50
    0 號卷第30至31頁），但當時被告家中使用之電話為000000
    00、00000000號，為被告所自承（見95年度偵緝字第500 號
    卷第38頁），參諸上述被告患有精神性疾病而影響其記憶能
    力等情，被告不無可能將家中電話號碼「00000000」錯置為
    「00000000」或錯記為「00000000」，自難僅憑此誤記之電
    話號碼逕予推認被告明知扣案彩券為偽造。
  (五)至證人甲○○於偵查中證述：「我向她表示彩券是假的我要
    報警，她跟我說請我還給她，她要請我吃飯」（見95年度偵
    緝字第500 號卷第37頁），而被告則辯稱：「是因為楊〔指
    甲○○〕說彩券之假的，我要拿200 元給她，楊要求1000元
    我沒有答應，於是她就去報警」（見95年度偵緝字第500 號
    卷第38頁），二人所述情節歧異，但毋論何者為真，此乃被
    告向甲○○提出扣案彩券後，甲○○質疑彩券真偽所生之後
    續處理情形，被告因甲○○懷疑始生害怕遭法辦之心理，要
    求甲○○退還彩券，亦屬人情之常，自難據以推論被告於提
    出扣案彩券之初，即知扣案彩券為偽造。
五、綜上所述，扣案彩券既難逕以肉眼分辨其真偽，而被告之辯
    解亦非全然無據，且被告患有情感性躁鬱症影響其記憶能力
    、判斷能力，自難僅憑被告於銀行下班後、持向甲○○兌換
    彩券、在彩券背面記載錯誤電話號碼、要求甲○○退還彩券
    等節，遽予推認被告明知扣案採券為偽造而仍持以行使。此
    外，復查無其他積極證據足認被告明知扣案彩券為偽造，則
    被告是否涉有行使偽造有價證券之犯行，非無合理可疑，尚
    無使本院得有罪心證之確信，揆諸首開法規定及最高法院判
    例意旨，自應為有利於被告之判斷，諭知其無罪之判決。
六、至扣案彩券1 張雖屬偽造，已如前述，但沒收為從刑之一種
    ，依主從不可分原則，應附隨於主刑而同時宣告之，除有罪
    ，免刑等判決，於裁判時併宣告外，如諭知無罪之判決，既
    無主刑，從刑亦無所附麗，故扣案之違禁物，應另依刑法第
    40條第1 項但書規定，另由檢察官聲請單獨宣告沒收，最高
    法院著有78年臺非字第72號判例可參。據此，本案扣案之偽
    造彩券1 張即不於本案宣告沒收，應由檢察官另為適法之處
    理，附此說明。
據上論斷，應依刑事訴訟法第301 條第1 項，判決如主文。
本案經檢察官孫小萍到庭執行職務。
中　　華　　民　　國　　96　　年　　6 　　月　　6 　　日
  　　　　　　　　刑事第六庭審判長法　官　周占春
                                  法  官  趙子榮
                                  法  官  林晏如
上正本與原本無異。
如不服本判決，應於判決送達後10日內向本院提出上訴狀（應抄
附繕本）。告訴人或被害人如對於本判決不服者，應具備理由請
求檢察官上訴，其上訴期間之計算係以檢察官收受判決正本之日
期為準。
                                  書記官  楊盈茹
中　　華　　民　　國　　96　　年　　6 　　月　　7 　　日
